臺灣高雄地方法院民事判決　　　　　　 93年度重訴字第572號
原　　　告　大眾商業銀行股份有限公司
法定代理人　丙○○
訴訟代理人　甲○○
被　　　告　乙○○
　　　　　　丁○○
　　　　　　戊○○
上　一　人　林玠民律師
訴訟代理人
上列當事人間確認抵押債權不存在事件，經本院於民國94年8 月
9 日言詞辯論終結，判決如下：
  主  文
被告間就坐落高雄縣林園鄉○○○段第一四三二、一四三二之一
地號土地，於民國八十四年九月五日所各登記設定之新台幣壹仟
伍佰萬元、肆仟萬元第一、二順位抵押權之債權及物權行為均應
予撤銷。
被告丁○○、戊○○應將上開不動產經高雄縣大寮地政事務所以
抵一字第００七三六二、００七三六三號收件所各設定之前開第
一、二順位抵押權登記均予塗銷。
原告其餘之訴駁回。
訴訟費用由被告負擔。
  事實及理由
一、本件被告丁○○經合法通知，無正當理由未於言詞辯論期日
    到場，核無民事訴訟法第386 條各款所列情形，爰依原告之
    聲請，由其一造辯論而為判決。
二、原告起訴主張：訴外人南億鋼鐵企業股份有限公司（下稱南
    億公司）於民國83年10月29日邀同被告乙○○及訴外人黃其
    南、黃侯全英為連帶保證人而向伊借貸新台幣（下同）80,0
    00,000元，嗣訴外人南億公司於84年8 月間因未依約繳納貸
    款利息，經伊對之起訴後，鈞院業於85年6 月24日以85年度
    雄簡字第696 號判令被告乙○○與其他連帶保證人應與訴外
    人南億公司連帶給付伊21,271,560元及其法定遲延利息、違
    約金嗣經確定在案，而伊嗣因未能查得訴外人南億公司及被
    告乙○○名下之財產，乃於強制執行聲請時逕行聲請而由鈞
    院核發86年度執字第20975 號債權憑證在案，後伊於近日始
    查知被告乙○○於84年9 月5 日乃將其所有坐落高雄縣林園
    鄉○○○段第1432、1432之1 地號土地（下稱系爭土地）分
    別為被告丁○○、戊○○設定15,000,000元、40,000,000元
    之第一、二順位抵押權而經登記完畢，惟上開2 筆抵押權設
    定登記之時適為訴外人南億公司無法繳款而將受伊訴追連帶
    清償責任之時，且系爭土地之公告現值僅有幾百萬元，而被
    告卻於同時間設定高達55,000,000元之第一、二順位抵押權
    而顯然不合常理，被告間所為之抵押權設定登記行為顯係逃
    避追償所為之通謀虛偽意思表示而屬無效，今被告乙○○既
    怠於行使其確認系爭抵押權及其擔保之債權不存在並請求塗
    銷抵押權設定登記之權利，伊基於債權人之地位，自得依法
    代位行使之，且系爭抵押權設定行為顯係被告為求脫產而為
    之無償行為，伊亦得依法訴請撤銷之，為此爰依代位權先位
    請求判令：(1)、確認被告於84年9 月5 日就坐落高雄縣林園
    鄉○○○段第1432、1432之1 地號土地所設定第一順位15,0
    00,000元及第二順位40,0 00,000 元抵押權及該抵押權所擔
    保之債權不存在；(2)、被告就上開不動產所為之抵押權登記
    應予塗銷；備位則依民法第244 條規定請求判令：(1)、被告
    於84年9 月5 日就坐落高雄縣林園鄉○○○段第1432、1432
    之1 地號土地所設定第一順位15,000,000 元及第二順位40,
    000,000 元抵押權之債權及物權行為應予撤銷；(2)、被告就
    上開不動產所為之抵押權登記應予塗銷。
三、被告乙○○則以：系爭土地原係伊姊夫即訴外人南億公司之
    法定代理人黃其南借名登記在伊名下，嗣訴外人黃其南於84
    年間乃要求伊承擔其對被告戊○○之債務並將系爭土地為之
    設定抵押權登記，而伊因基於私心，乃就系爭土地先設定第
    一順位抵押權予自己之債權人即被告丁○○，因使被告戊○○取得系爭土地之第二順位抵押權，而伊與被告丁○○間確
    有資金往來，且亦確實承擔被告戊○○與訴外人黃其南間之
    借貸債務，伊等間自均無通謀虛偽之意思表示，且亦無原告
    所指之脫產行為等語資為抗辯，並聲明求為判決：駁回原告
    之訴。
四、被告丁○○未於言詞辯論期日到場，據其以前所提出之書狀
    則以：伊借款予被告乙○○之款項部分係自伊之配偶邱喜麗
    所有帳戶提領現金而為交付，被告乙○○亦有開立本票予伊
    收執為憑，是伊與被告乙○○間自確有資金借貸關係，伊與
    之並無為通謀虛偽之意思表示，亦無協助被告乙○○脫產之
    行為等語資為抗辯，並聲明求為判決：駁回原告之訴。
五、被告戊○○則以：系爭土地為訴外人黃其南出資而登記於被
    告乙○○名下，而訴外人黃其南於83、84年間因經商所需陸
    續向伊調借款項，迄至84年8 月底總計已向伊支借40,000,0
    00元，為擔保伊之債權，訴外人黃其南乃要求被告乙○○承
    擔債務並將系爭土地辦理抵押權設定登記予伊，然被告乙○○竟於伊不知情之情況下，擅將系爭土地之第一順位抵押權
    設定登記予被告丁○○而僅設定第二順位抵押權登記予伊，
    是伊與被告乙○○間並無通謀虛偽之意思表示，且伊係基於
    借貸關係而取得系爭抵押權之登記而非助之為脫產行為，而
    伊於84年間即已取得系爭抵押權登記，原告迄今始主張撤銷
    權顯已逾越1 年之除斥期間等語資為抗辯，並聲明求為判決
    ：駁回原告之訴。
六、兩造不爭執之事項：
  (1)、訴外人南億公司於83年10月29日邀同被告乙○○及訴外人
      黃其南、黃侯全英為連帶保證人而向原告借貸80,000,000
      元，嗣訴外人南億公司於84年8 月間因未依約繳納貸款利
      息，經原告於85年3 月8 日訴請清償後，本院乃以85年度
      雄簡字第696 號民事判決判令被告乙○○與其他連帶保證
      人應與訴外人南億公司連帶給付原告21,271,560元及其法
      定遲延利息、違約金嗣經確定在案，而原告執此聲請強制
      執行時，即以債務人無財產而於86年9 月17日逕行聲請本
      院核發86年度執字第20975 號債權憑證在案。
  (2)、被告乙○○於84年9 月5 日以系爭土地分別為被告丁○○
      、戊○○設定15,000,000元、40,000,000元之第一、二順
      位抵押權登記，上開2 筆抵押權設定之債務清償日期均自
      同年9 月1 日起至86年8 月31日止。
  (3)、訴外人南億公司於借款時並未提供足額之擔保，而被告乙○○除上開2 筆土地外則別無其他財產可供清償。
七、本件兩造爭執之重點在於：(1)、被告間所為之系爭抵押權設
    定登記是否為通謀虛偽意思表示而屬無效？(2)、原告主張撤
    銷系爭抵押權之債權及物權行為有無理由？茲將本院判斷意
    見分述如下：
  (1)、先位聲明部分：被告間所為之系爭抵押權設定登記是否為
      通謀虛偽意思表示而無效？
    、原告有無確認利益？
        按「確認法律關係之訴，非原告有即受確認判決之法律
        上利益者，不得提起之。」，民事訴訟法第247 條定有
        明文，又「所謂即受確認判決之法律上利益，係指因法
        律關係之存否不明確，致原告在私法上之地位有受侵害
        之危險，而此項危險得以對於被告之確認判決除去者而
        言。」，最高法院42年度台上字第1031號著有判例可資
        參照。本件原告係以被告間因通謀虛偽意思表示而分別
        就系爭土地所設定之第一、二順位抵押權登記業影響其
        債權受償之權益而請求為先位之聲明，故系爭抵押權之
        存在與否，足使原告私法上之地位有受侵害之危險，此
        並得以確認判決除去之，是原告就本件自有即受確認判
        決之法律上利益而得提起，合先敘明。
    、被告間所為之系爭抵押權設定登記是否為通謀虛偽意思
        表示而為無效？
        按「第三人主張表意人與相對人通謀而為虛偽意思表示
        者，該第三人應負舉證之責。」，最高法院48年度台上
        字第29號著有判例要旨可參。本件原告固主張被告乙○○於將受強制執行之際將系爭土地設定55,000,000元之
        高額抵押抵押予被告丁○○、戊○○，而系爭土地之公
        告現值僅為幾百萬元，被告間顯為通謀虛偽意思表示云
        云，惟此業為被告所否認，而查，被告丁○○、戊○○
        就此業已分別提出被告乙○○所簽發之本票及其等之存
        摺往來明細資料以示其等間確有債務關係存在，而被告
        間就上開土地設定之系爭抵押權除有土地登記簿謄本之
        原因事實欄記載權利價值、存續期間、清償日期等可稽
        外，依卷附之土地登記申請表、土地抵押權設定契約書
        等件所示，其等亦係同此內容而申請抵押權之設定登記
        ，此等文書自足以證明該抵押權設定契約形式上之存在
        ，而原告主張系爭抵押權登記及其擔保之債權係出於通
        謀虛偽意思表示者，依前揭說明，此自應由其負舉證之
        責，惟依民法第87條第1 項所謂之通謀虛偽意思表示，
        乃指表意人與相對人互相故意為非真意之表示而言，故
        相對人不僅須知表意人非真意，並須就表意人非真意之
        表示相與為非真意之合意始為相當，若僅一方無欲為其
        意思表示所拘束之意，而表示與真意不符之意思者，尚
        不能遽指為通謀而為虛偽意思表示，且抵押物之價值與
        抵押權所擔保之債權額並無必然之對等關係，抵押權人
        或基於其私人考量因素而願接受低於抵押債權額之抵押
        物亦無不可，自不能僅因契約當事人間有特殊關係或資
        金關係無法完整交代即得謂其等係屬通謀虛偽意思表示
        ，今原告既迄未舉證證明被告間就上開資金往來及抵押
        權之設定有何虛偽之情，其僅以系爭抵押權設定時間為
        被告乙○○將受強制執行之際，且抵押物價值遠低於抵
        押權擔保之債權額不合常理為由而主張系爭抵押權之設
        定登記及其擔保之債權均為虛偽自尚屬無據，從而原告
        依代位權而請求確認系爭抵押權之設定登記及其擔保之
        債權均不存在，並依此而請求塗銷系爭登記云云並無理
        由，依法自應予以駁回。
  (2)、備位聲明部分：原告主張撤銷系爭抵押權之債權及物權行
      為有無理由？
    、原告所為撤銷權之行使是否已逾除斥期間？
        按「前條撤銷權，自債權人知有撤銷原因時起，1 年間
        不行使，或自行為時起，經過10年而消滅。」，民法第
        245 條定有明文。本件被告固辯稱原告行使撤銷權已逾
        法定除斥期間云云，惟查，原告於85年間取得本院85年
        度雄簡字第696 號民事確定判決後，乃以債務人無財產
        而在86年9 月間逕行聲請本院而予核發86年度執字第20
        975 號債權憑證已如前述，是原告聲請上開債權憑證時
        ，其執有之執行名義尚未屆至消滅時效（原執行名義之
        請求權為消費借貸及連帶保證之法律關係，其時效期間
        應為15年），原告若當時即已查知被告乙○○名下有系
        爭土地且存有撤銷原因，自無於執行名義仍屬有效而尚
        無須透過強制執行程序以中斷時效之時，在繳納148,92
        9 元執行費用後逕以債務人均無財產之由而聲請債權憑
        證之理，而被告就原告於系爭抵押權設定後之1 年內即
        已知悉有撤銷之原因之事實復未舉證以實其說，原告主
        張其於設定斯時並未查悉被告乙○○名下有上開不動產
        ，且於其設定抵押後之1 年內復不知悉有何撤銷原因，
        其係迄至93年清查時始發覺上情之言應屬可採。今原告
        於系爭抵押權設定後之1 年間既未知悉其存有得撤銷之
        原因，而原告提起本訴時距系爭抵押權設定之時復未逾
        10年之期間，其行使本件撤銷訴權自尚未逾越法定除斥
        期間至明，被告所辯自無足採。
    、被告間設定系爭抵押權是否有得撤銷之原因：
        按「債務人所為之無償行為，有害及債權者，債權人得
        聲請法院撤銷之。」，民法第244條第1項定有明文，又
        「債務人以其所有之不動產設定抵押權，同時向他人借
        貸款項，其設定抵押權之行為，固屬有償行為，若先有
        債權之存在而於事後為之設定抵押權者，如無對價關係
        ，即屬無償行為。倘有害及債權，則債權人自得依民法
        第244 條第 1項之規定以撤銷之。」、「連帶債務人對
        於債權人應各負全部給付之責，是在債務未受清償前，
        連帶債務人中之一人所為之詐害行為，債權人自得對之
        依民法第244 條第 1項、第2 項之規定撤銷之。至於其
        他連帶債務人有資力與否，在所不問。」，最高法院51
        年度台上第3528號、88年台上字第1302號分別著有判例
        及裁判要旨可參。本件被告固辯稱系爭土地原為訴外人
        黃其南所有，而被告丁○○係基於與被告乙○○之借貸
        關係，被告戊○○則係基於被告乙○○承擔訴外人黃其
        南之債務關係而分別設定系爭抵押權而均無詐害行為云
        云，惟查，系爭抵押權之設定登記，其債務之存續期間
        係84年9 月1 日起至86年8 月31日止乙節，此有土地登
        記謄本在卷可稽，然依被告丁○○所提出之本票或存摺
        出入資料等件所示，其資金往來多為84年9 月1 日以前
        所簽發或提出，且被告乙○○亦自承其係於設定抵押當
        時才將之前之借款一併結算設定抵押，則被告乙○○與
        丁○○之間，顯係先有債權之存在始於事後為系爭抵押
        權之設定，而其等就該舊債抵押當時是否另有其他對價
        關係存在之事實復未另行舉證以實其說，揆諸前揭判例
        意旨所示，被告丁○○與乙○○間之抵押權設定行為自
        屬無償行為至明；另被告乙○○固稱以系爭土地為訴外
        人黃其南借名登記於其名下而非其所有，惟此毋論其主
        張之該登記是否係迴避土地法等強制規定所為之脫法行
        為，然其於此之事實迄未見其舉證以實其說，且縱系爭
        土地確係訴外人黃其南借名登記在被告乙○○名下，惟
        訴外人黃其南在依法終止其與被告乙○○之借名登記契
        約並請求移轉系爭土地登記名義之前，被告乙○○本仍
        為系爭土地之所有權人，依其等自承之本件係無代價而
        承擔訴外人黃其南積欠被告戊○○之債務而提供系爭土
        地設定抵押，此舉自屬增加自己之消極財產之無償行為
        甚明，而訴外人南億公司向原告借款之時並未提供其他
        之擔保品已如前述，另被告乙○○名下除系爭之土地外
        亦僅有面積約194 平方公尺，公告現值約97,000元之田
        地1 筆及汽車1 部，此有稅務電子閘門財產所得調件明
        細表乙件在卷可稽，是被告乙○○名下既除系爭土地外
        幾無任何其他有價值之財產，而其就唯一有價值之上開
        土地設定系爭抵押權予被告丁○○、戊○○之前並業應
        知悉訴外人南億公司已遲延清償原告所有上開借款而已
        應負連帶給付之債務（訴外人黃其南為南億公司之法定
        代理人其於84年8 月間未繳付本息自為明知，而被告乙○○已主張受訴外人黃其南之指示而承擔債務，其於訴
        外人黃其南之會算債務及處分財產自無不知之理），且
        其於為系爭2 抵押權之設定時亦已明知自己早陷於無資
        力清償之地，則被告乙○○為被告丁○○、戊○○設定
        系爭2 抵押權登記之無償行為既係無端增加所有之消極
        財產而削弱一切債務之共同擔保，所為自已有害於原告
        債權之完全受償而均屬詐害債權行為無疑，則原告基於
        債權人之身分主張行使民法第244 條之撤銷權而請求撤
        銷被告間所為設定系爭抵押權之債權及物權行為，並命
        受益人之被告丁○○、戊○○予以回復原狀而為塗銷系
        爭抵押權之登記，依法自屬有據，被告所辯並無理由。
        至原告固併請求被告乙○○應將系爭抵押權登記予以塗
        銷，惟依民法第114 條第1 項之規定法律行為經撤銷者
        ，視為自始無效，而塗銷有無效原因之移轉登記，原祇
        需向登記簿上之現權利人即抵押權人被告丁○○、戊○○請求即可達其目的，且民法第244 條第4 項亦同此規
        定，原告自無一併請求抵押物提供人即被告乙○○合予
        塗銷之必要，附此敘明。
    綜上，原告因未能舉證證明被告間就系爭抵押權之設定登記
    為通謀虛偽意思表示，其代位被告乙○○訴請確認系爭抵押
    權之設定登記及其擔保之債權不存在，並請求塗銷系爭登記
    為無理由而應予駁回其先位之聲明，惟被告丁○○與乙○○
    係先有債權之存在始於事後為系爭第一順位抵押權之設定登
    記，且其設定當時亦無另外之對價關係，而被告戊○○係因
    被告乙○○無償承擔訴外人黃其南之債務乃取得第二順位之
    抵押權登記，其二者自均屬無償行為，而被告乙○○之財產
    扣除系爭抵押債務後顯已不足償付積欠原告之債務，系爭抵
    押權之設定行為顯屬有害及原告債權之詐害行為而得依法撤
    銷，且抵押權人即被告丁○○、戊○○亦應予塗銷登記以回
    復原狀，從而原告依民法第244 條第1 項之規定請求撤銷被
    告就坐落高雄縣林園鄉○○○段第1432、1432之1 地號土地
    ，於84年9 月5 日所各登記設定之15,000,000元、40,000,0
    00元第一、二順位抵押權之債權及物權行為，並由被告丁○○、戊○○將上開抵押權設定登記予以塗銷，依法洵屬有據
    ，自應予以准許，其逾此部分範圍外之請求即屬無據，應予
    以駁回。
八、本件判決之基礎已臻明確，兩造其餘攻擊防禦方法及舉證，
    核與判決無影響，爰不另一一論述，併此敘明。
九、據上論結，原告之訴為一部有理由，一部無理由，依民事訴
    訟法第385條第1項前段、第79條，判決如主文。
中　　華　　民　　國　　94　　年　　8 　　月　　25　　日
                  民事第五庭審判長法  官  黃宏欽
                                  法  官  方錦源
                                  法　官　郭宜芳
正本係照原本作成。
如不服本判決，應於送達後20日內，向本院提出上訴狀並表明上
訴理由，如於本判決宣示後送達前提起上訴者，應於判決送達後
10日內補提上訴理由書（須附繕本）。
中　　華　　民　　國　　94　　年　　8 　　月　　26　　日
                                  書記官　劉法萱
